最高法院刑事判決　　　　　　九十六年度台上字第二三六０號
上　訴　人　甲○○
　　　　　　乙○○
　　　　　　丙○○
　　　　　　丁○○
　　　　　　戊○○
上 列一 人
選任辯護人　柯尊仁律師
上列上訴人等因違反毒品危害防制條例等罪案件，不服台灣高等
法院台南分院中華民國九十六年一月九日第二審判決（九十五年
度上訴字第一一五八號，起訴案號：台灣台南地方法院檢察署九
十四年度偵字第一一六一０、一一六一一、一二九四九、一二九
五０、一二九五七號、九十四年度毒偵字第二七四四號），提起
上訴，本院判決如下：
    主  文
原判決關於甲○○、乙○○、丙○○、丁○○、戊○○部分撤銷
，發回台灣高等法院台南分院。
    理  由
本件原判決認定(一)、上訴人戊○○曾因違反毒品危害防制條例案
件，經台灣高雄地方法院判處有期徒刑一年，嗣於執行中假釋，
餘刑於民國九十二年三月二十八日期滿，未經撤銷假釋視為執行
完畢。戊○○與上訴人甲○○、乙○○、丙○○、丁○○均明知
海洛因係毒品危害防制條例所列之第一級毒品，不得非法製造、
運輸、販賣，且係行政院所公告管制進出口物品，惟丙○○、甲
○○與乙○○因需款孔急，乃以每攜帶一塊海洛因磚可獲得新台
幣（下同）十五萬元之報酬，而受戊○○之委託，共同基於運輸
第一級毒品之犯意聯絡，先由戊○○於九十四年九月三日攜帶六
十萬元至丙○○與甲○○同居之高雄縣燕巢鄉新厝巷二十八弄三
號租屋處，交付丙○○，並由甲○○點收，甲○○即與其姊乙○
○於九十四年九月五日同行自高雄小港機場搭機，前往中國澳門
地區，再轉往中國廣東珠海地區。嗣於同年九月八日至同年月九
日間，甲○○在中國廣東珠海地區寄宿之飯店處，將所攜帶之六
十萬元，交予丙○○事先業已聯絡妥當之綽號「坤仔」之真實姓
名年籍不詳之成年男子，並囑其購買第一級毒品海洛因。丙○○
另受丁○○委託運輸第一級毒品海洛因，丁○○並交付七萬元，
丙○○乃於九十四年九月十日亦自高雄小港機場搭機，前往中國
澳門地區，再轉往中國廣東珠海地區與甲○○、乙○○會合。嗣
於九十四年九月十一日至同年月十三日間某日，綽號「坤仔」即
攜帶一份第一級毒品海洛因交予甲○○，另交付甲○○第一級毒
品海洛因一份（綽號「坤仔」交付之二份第一級海洛因共重六百
七十三點八八公克，純度百分之十點七二，純質淨重七十二點二
四公克），委請甲○○、乙○○、丙○○等人一併運輸回台灣地
區，並約定運送之報酬，將於其返回台灣時，一併給付。丙○○
於九十四年九月十一日至同年月十三日間某日，在中國廣東珠海
地區時，另由某真實姓名年籍不詳之人士交付前由丁○○向之購
買而委由丙○○運輸至台灣轉交丁○○之第一級毒品海洛因一份
（淨重五百十點一二公克，純度百分之四十一點四三，純質淨重
二百十一點三四公克），丙○○復轉交予甲○○。甲○○取得前
開第一級毒品海洛因後，旋將綽號「坤仔」交付之第一級毒品海
洛因以塑膠袋二只（包裝重四十一點二一公克）包裹後，綁於其
自身腹部處藏放；另將丙○○交付之第一級毒品海洛因，以塑膠
袋三只（包裝重三十八點三三公克）包裹後，交予乙○○，乙○
○將之綁於胸部及腹部處藏放。丙○○、甲○○與乙○○等人準
備妥當後，旋於九十四年九月十三日，由中國澳門地區搭乘長榮
航空ＢＲ－八０二號班機運輸前開海洛因進入台灣。嗣於同日十
五時五十分許，在桃園中正國際機場第二航廈入境檢查處，經財
政部台北關稅局人員當場查獲，並自甲○○身上扣得由塑膠袋二
只（包裝重四十一點二一公克）包裹之第一級毒品海洛因（淨重
六百七十三點八八公克，純度百分之十點七二，純質淨重七十二
點二四公克）；另自乙○○身上扣得由塑膠袋三只（包裝重三十
八點三三公克）包裹之第一級毒品海洛因（淨重五百十點一二公
克，純度百分之四十一點四三，純質淨重二百十一點三四公克）
。丙○○因身上並未攜帶毒品而未被當場逮捕，嗣經警詢問甲○
○、乙○○所攜帶毒品來源時，始輾轉查獲上情。(二)、戊○○、
丁○○於九十四年九月十三日間，因不滿丙○○未將所委託由甲
○○、乙○○所攜帶之海洛因帶回，而對丙○○心生不滿，戊○
○與丁○○及三至四名真實姓名年籍均不詳之成年男子，共同基
於私行拘禁之故意及傷害之概括犯意聯絡，至國道一號中山高速
公路岡山交流道處，待丙○○抵達相約地點時，戊○○、丁○○
與該三至四名真實姓名年籍均不詳之成年男子即上前將丙○○強
押上車，並由戊○○帶領至高雄縣茄萣鄉某廟名不詳之小廟處。
戊○○、丁○○與前開三至四名真實姓名年籍均不詳之成年男子
並均徒手或持不明工具毆打丙○○，而連續傷害丙○○，並以此
強暴方式將丙○○私行拘禁於該小廟旁之房間內。嗣後戊○○與
丁○○並先行離去，將丙○○交予該三至四名真實姓名年籍均不
詳之成年男子看管。而該三至四名真實姓名年籍均不詳之成年男
子復接續前開與戊○○、丁○○之私行拘禁之故意及傷害之犯意
聯絡，續行毆打丙○○，並於數日後將丙○○強押至高雄市草衙
地區某處之房屋，且連續毆打丙○○，使之不敢離去，而續行私
行拘禁丙○○。丙○○亦因數日內連受戊○○、丁○○及前開三
至四名不詳姓名成年男子毆打，因而受有右耳二〤一公分、鼻頭
一點五〤一點五公分、右手腕七〤五公分、左手腕五〤三公分之
擦、挫傷等傷害。至九十四年九月二十一日，丙○○趁看管之人
不注意之際，始自行逃離，前後共計遭戊○○、丁○○及該三至
四名真實姓名年籍不詳之成年男子私行拘禁達九日之久等情。因
而撤銷第一審關於上訴人等運輸第一級毒品部分之判決，改判依
想像競合犯論處上訴人等共同運輸第一級毒品罪刑（戊○○累犯
），並維持第一審關於論處戊○○、丁○○共同私行拘禁罪刑（
戊○○累犯）部分之判決，駁回此部分戊○○、丁○○在第二審
之上訴，固非無見。
惟查(一)、九十二年九月一日施行之刑事訴訟法，已酌採英美法系
之傳聞法則，於第一百五十九條第一項明定被告以外之人（含共
同被告、共犯、證人、鑑定人、被害人等），於審判外之言詞或
書面陳述，除法律有規定者外，不得作為證據，用以保障被告之
反對詰問權。而本法所規定傳聞法則之例外，其中就被告以外之
人於偵查中向檢察官所為之陳述，因檢察官代表國家偵查犯罪時
，原則上當能遵守法定程序，且被告以外之人如有具結能力，仍
應依法具結，以擔保其係據實陳述，故於第一百五十九條之一第
二項明定「除顯有不可信之情況者外」，得為證據。但所稱於偵
查中向檢察官所為之陳述，實質上應解為係指已經被告或其辯護
人行使反對詰問權者而言，以保障被告之反對詰問權。又被告以
外之人於檢察事務官、司法警察官或司法警察調查中所為之陳述
，基於實體發現真實之訴訟目的，依第一百五十九條之二規定，
如與審判中之陳述不符時，經比較結果，其先前之陳述，如「具
有較可信之特別情況」，且為證明犯罪事實存否所「必要」者，
或於審判中有第一百五十九條之三所列死亡等原因而無法或拒絕
陳述之各款情形之一，經證明其調查中所為陳述具有「可信之特
別情況」，且為證明犯罪事實之存否所「必要」者，亦例外地賦
與證據能力。而對上述審判外之陳述所設具有可信性及必要性之
條件，係屬證據能力之規定，非屬證明力之問題。故法院應依審
判中及審判外各陳述外部附隨環境或條件，比較前後之陳述，並
於判決理由詳述其採用先前不一致陳述的心證理由，始為適法。
原判決採共同被告甲○○於偵查中、丙○○於警詢及偵查中之供
述，為上訴人丁○○、戊○○有共同運輸第一級毒品犯行之證據
；另採被害人丙○○於警詢及偵查中之供述，為上訴人丁○○、
戊○○有妨害自由犯行之證據。按諸甲○○、丙○○此部分之陳
述，對丁○○及戊○○之犯行而言，均屬被告以外之人於審判外
之陳述，原判決未比較說明彼二人此部分之陳述與其審判中之陳
述有何不同，以及採用此審判外陳述之理由，亦即對於各該警詢
及偵查中之陳述，如何具有可信性及必要性，未詳予論述說明，
遽採為斷罪之證據，自有欠允洽。(二)、毒品危害防制條例第十七
條規定，犯同條例第四條第一項至第四項、第五條第一項至第四
項前段、第六條第一項至第四項、第七條第一項至第四項、第八
條第一項至第四項、第十條或第十一條第一項、第二項之罪，供
出毒品來源，因而破獲者，得減輕其刑。其立法用意，旨在鼓勵
被告供出其所製造、運輸、販賣、施用或持有之毒品來源，俾追
究出該毒品之前手，以澈底清除毒品氾濫。故所謂「供出毒品來
源」係指具體供出上游之毒品來源，以防止毒品之蔓延而言。如
僅供出共犯，而未供出上游之毒品來源，即不得依上開法條減輕
其刑。原判決理由謂上訴人甲○○、乙○○、丙○○供出上手為
丁○○、戊○○，丁○○、戊○○並經檢察官起訴，因而適用毒
品危害防制條例第十七條減輕其刑。惟依原判決所記載之事實及
理由說明，丁○○、戊○○係甲○○、乙○○、丙○○運輸第一
級毒品之共同正犯，彼等僅係供出共犯，尚與供出上游毒品來源
而破獲之情形有別，原判決適用該法條減輕其刑，亦有未當。(三)
、科刑判決書記載之犯罪事實，為論罪科刑適用法律之基礎，故
凡於適用法令有關之事項，必須詳加認定明確記載，然後於理由
明認定犯罪事實所憑之證據及其認定之理由，使事實與理由互
相一致，方為合法。原判決前揭事實記載，甲○○將「坤仔」交
付之海洛因共重六百七十三點八八公克，純度百分之十點七二、
純質淨重七十二點二四公克，以塑膠袋二只包裹後綁於其腹部；
乙○○將另一名人士交予丙○○轉交之海洛因淨重五百十點一二
公克，純度百分之四十一點四三，純質淨重二百十一點三四公克
，以塑膠袋三只包裹後綁於胸腹部，分別運輸入境為警查獲。然
其理由說明則謂甲○○所攜帶入境被查獲之海洛因淨重五百十點
一二公克，純度百分之四十一點四三，純質淨重二百十一點三四
公克；乙○○所攜帶入境被查獲之海洛因淨重六百七十三點八八
公克，純度百分之十點七二，純質淨重七十二點二四公克，有法
務部調查局鑑定通知書可參（原判決理由壹、一、(二)），致事實
記載與理由說明相互齟齬。又關於丁○○交付丙○○七萬元之用
意何在，事實欄並未明確記載認定，已難資為適用法律之依據。
惟於理由內先則引用丙○○於第一審證稱：「（幫丁○○帶回的
代價？）十五萬元，先拿七萬元，事成再拿八萬元」等語，而謂
丁○○先付七萬元，委託丙○○以乙○○為運輸人，運輸毒品等
語（原判決第十一、十二頁）。繼又謂：無證據足認甲○○、乙
○○、丙○○等業已收受運輸第一級毒品所約定之報酬，自無就
其等犯罪所得宣告沒收之餘地等語（原判決理由壹、一、(十一)），
致事實與理由及理由與理由之間，相互矛盾，自有可議。究竟該
七萬元是否丁○○預付丙○○等運輸毒品之報酬，因攸關該款項
有無毒品危害防制條例第十九條第一項追繳沒收之適用，自有詳
予調查究明之必要。(四)、刑法第五十九條規定犯罪之情狀可憫恕
者，得酌量減輕其刑，固為法院依法得自由裁量之事項，然非漫
無限制，必須犯罪另有特殊之原因與環境，在客觀上足以引起一
般同情，認為即予宣告法定最低度刑期猶嫌過重者，始有其適用
。是為此項裁量減刑時，必須就被告全部犯罪情狀予以審酌在客
觀上是否足以引起社會上一般同情，而可憫恕之情形，並於判決
理由內詳加說明，始為適法。原判決以丁○○、戊○○所委託運
輸之毒品在流入市面前即為海關人員查獲，尚未造成嚴重實害，
並審酌其等運輸毒品總純質之數量，認如量處最低法定刑即無期
徒刑，猶嫌過重，情輕法重，客觀上殊堪憫恕，因而適用刑法第
五十九條規定減輕其刑。微論彼二人之犯罪情狀究竟有何特殊之
原因與環境，在客觀上足以引起一般同情，認為即予宣告法定最
低度刑，猶嫌過重，原判決未詳予論述說明，遽引該法條酌減其
刑，已有未洽。且依原判決所記載認定之事實，彼二人對本件運
輸第一級毒品之犯行，分別居於主導之地位，出錢僱用丙○○等
自中國大陸運輸海洛因進入台灣地區，其淨重分別達六百七十三
點八八公克（純質淨重七十二點二四公克）、五百十點一二公克
（純質淨重二百十一點三四公克），能否謂其為數不多？而原判
決於量刑時亦謂，彼等運輸海洛因進入台灣地區，影響治安情節
不輕等情。是彼等犯罪之情狀是否有情輕法重，足堪憫恕之情形
，亦非全無研求之餘地。(五)、上訴得對於判決之一部為之，未聲
明為一部者，視為全部上訴，刑事訴訟法第三百四十八條第一項
定有明文。本件第一審判決就丁○○、戊○○二人均論以私行拘
禁罪，並就其被訴運輸第一級毒品部分，諭知無罪。檢察官不服
對彼二人部分之判決提起第二審上訴時，並未聲明為一部上訴，
有上訴書及上訴理由書附原審卷（第十二、二十頁）可稽，自應
視為全部上訴。乃原判決對於檢察官就彼二人所犯私行拘禁罪上
訴部分，是否有理由，未予論述說明，亦有可議。上訴人等分別
提起上訴，指摘原判決關於其等部分不當，非無理由。按第三審
法院應以第二審判決所確認之事實為判決基礎，刑事訴訟法第三
百九十四條第一項前段定有明文。原判決上述之違背法令，影響
於事實之確定，本院無可據以為裁判，應將原判決關於上訴人等
部分撤銷，發回原審法院更為審判。上訴人丁○○、戊○○牽連
犯傷害罪部分，雖屬不得上訴第三審之案件，但基於審判不可分
原則，仍為上訴效力所及，併予發回。
據上論結，應依刑事訴訟法第三百九十七條、第四百零一條，判
決如主文。
中　　華　　民　　國　九十六　年　　五　　月　　三　　日
                      最高法院刑事第一庭
                          審判長法官  董　明　霈
                                法官  林　茂　雄
                                法官  張　祺　祥
                                法官  呂　永　福
                                法官  洪　文　章
      本件正本證明與原本無異
                                      書  記  官
中　　華　　民　　國　九十六　年　　五　　月　　十　　日
                                                      Ｋ
